【裁判字號】    92,重訴,126
【裁判日期】    920819
【裁判案由】    侵權行為損害賠償
【裁判全文】
臺灣彰化地方法院民事判決  九十二年度重訴字第一二六號
    原      告  甲 ○ ○
                乙○○○
                丁 ○ ○
                戊 ○ ○
    訴訟代理人  尤 榮 福  律師
    被      告  己 ○ ○    .
    訴訟代理人  丙 ○ ○    .
右當事人間請求侵權行為損害賠償事件，原告提起刑事附帶民事訴訟，經本院刑事庭
裁定移送，本院判決如左：
    主      文
被告應給付原告甲○○新台幣肆拾貳萬元，應給付原告乙○○○新台幣肆拾伍萬肆仟
陸佰貳拾元，應給付原告丁○○伍萬陸仟玖佰柒拾肆元。
原告其餘之訴駁回。
訴訟費用由被告負擔百分之八；由原告甲○○負擔百分之三十一，原告乙○○○負擔
百分之二十七，原告戊○○負擔百分之三十三，餘由原告丁○○負擔。
本判決原告勝訴部分，於原告甲○○、乙○○○、丁○○依序各以新台幣壹拾伍萬元
、壹拾伍萬元、貳萬元供擔保後，得假執行。
原告其餘假執行之聲請駁回。
    事實及理由
一、原告起訴主張：被告於民國九十一年一月二十六日十六時四十分許，駕駛車牌號
    碼ＯＪ─六一三八號自小客車，沿彰化縣秀水鄉○○村○○路由西往東方向行駛
    ，途經該路二二之九號前時，疏未注意，貿然逆向行駛於來車之車道內，而撞及
    對向由被害人陳仕賢（原告甲○○、乙○○○之子）所駕駛附載被害人李坤南（
    原告戊○○之子）、訴外人戴偉順之車牌號碼ＭＶ─五九三二號自用小客車，致
    陳仕賢、李坤男死亡，被告因此經檢察官依過失致人於死罪提起公訴，並經本院
    九十一年度交訴字第一二四號刑事判決判處有期徒刑六月確定等情，本於侵權行
    為之法律關係，求為命被告(1)賠償原告甲○○殯葬費新台幣（下同）四十七萬五
    千一百十七元、扶養費五十八萬八千二百八十一元、精神慰撫金三百萬元（合計
    四百零七萬三千三百九十八元）；(2)賠償原告乙○○○扶養費六十七萬一千四百
    七十三元、精神慰撫金三百萬元（合計三百六十七萬一千四百七十三元）；(3)賠
    償原告丁○○殯葬費十四萬零九百九十五元、醫療費用一千四百四十元（合計十
    四萬二千四百三十五元；(4)賠償原告戊○○扶養費八十九萬五千二百九十八元、
    精神慰撫金三百萬元（合計三百八十九萬五千二百九十八元）之判決，並均願供
    擔保聲請宣告假執行。
二、被告則以：伊當時係自東向西往秀水、鹿港方向行駛，並未逆向侵入對方車道，
    僅有超速而已等語，資為抗辯。
三、原告主張被告於前揭時地駕車與被害人陳仕賢發生對撞車禍，致陳仕賢、李坤男
    死亡，因此經本院刑事庭判處有期徒刑六月確定之事實，為被告所自認，並經調
    閱本院九十一年度交訴字第一二四號刑事偵審卷查明無異，堪信為真實。另陳仕
    賢肇事後，經秀傳醫院檢驗結果，其血液中所含酒精濃度達二一○．七一ｍｇ／
    ｄｌ，復有該醫院生化檢驗報告單附刑事相驗卷可參。而陳仕賢車肇事前係沿番
    花路由西往東（即秀水往花壇方向）行駛，被告車行向則係自東向西（即花壇往
    秀水、鹿港）行駛，除據被告在刑事偵審時迭次陳明外，並經證人黃彥濱、黃博
    文（均為被告車內乘客）於刑事偵審時證述在卷；證人蔡淑稚於警訊及刑事偵查
    中雖證稱：車禍前伊騎乘重型機車跟隨在陳仕賢車後方，由花壇往秀水方向行進
    ，忽然看見對向車道被告駕駛之自小客車逆向超車云云，惟於刑事案審理時，改
    稱：當時確實並未看到車禍發生的情形，伊僅看到車禍發生後的狀態等語，先後
    矛盾；且經國立交通大學鑑定結果，認為如按證人蔡淑稚警訊時之證述，將無法
    重建肇事經過使得符合雙方車損與最終停止狀態，綜合跡證，本案以被告車含乘
    客重一、四三○公斤、車速時速約九十五公里東往西行駛，陳仕賢車含乘客重一
    、一八○公斤、車速西往東直向約六十七公里、側向約七十六公里（瞬間急促打
    左轉），進行二度空間力學模擬，可以得到近似本案最終兩車相對停止位置，有
    該大學鑑定書附刑事卷可稽；原告於本件言詞辯論時，對於刑事判決認定被告車
    肇事時，係往秀水、鹿港方向行駛，於劃有行車分向限制線之肇事地點，適有陳
    仕賢酒後（血中酒精濃度二一○．七一ｍｇ／ｄｌ）駕車從對向駛來，而遭越線
    侵入被告車道之陳仕賢車迎面撞及之事實，亦表示無異詞，被告辯稱其當時係向
    西往秀水、鹿港方向行駛，僅有超速（時速約九十公里，當地速限六十公里）而
    已，堪信為實在。台灣省彰化縣區車輛行車事故鑑定委員會、台灣省車輛行車事
    故覆議鑑定委員會鑑定結果，均認為被告駕車沿番花路由西向東（往花壇）方向
    行駛侵入對向車道，為肇事原因，陳仕賢無肇事因素，顯係受證人蔡淑稚警、偵
    訊中與車禍後現場跡證不符之證言影響所致，自無可採。故本件車禍係因被害人
    陳仕賢酒後駕車侵入對方車道，致撞及超速行駛之被告車所致，被告對於車禍之
    發生，即難認為無過失。原告主張被告駕車因過失不法侵害被害人陳仕賢、李坤
    男致死之事實，堪以認定。
四、按因故意或過失不法侵害他人之權利者，負損害賠償責任；汽車、機車或其他非
    依軌道行駛之動力車輛，在使用中加損害於他人者，駕駛人應賠償因此所生之損
    害；不法侵害他人致死者，對於支出醫療費用或殯葬費之人，亦應負損害賠償責
    任，被害人對於第三人負有法定扶養義務者，加害人對於該第三人亦應負損害賠
    償責任；被害人之父、母，雖非財產上之損害，亦得請求賠償相當之金額，民法
    第一百八十四條第一項前段、第一百九十一條之二、第一百九十二條第一項、第
    二項、第一百九十四條分別定有明文。本件被告駕車違規超速，而與被害人陳仕
    賢車對撞，致陳仕賢、李坤男死亡，自應負侵權行為之損害賠償責任。而原告甲○○、乙○○○各為李坤男之父、母，原告戊○○為陳仕賢之母，原告丁○○則
    為被害人陳仕賢支出殯葬費、醫療費用之人，亦有戶籍謄本、殯葬費收據在卷可
    參。茲就其等請求之金額分述如下：
  (一)殯葬費、醫療費：
    原告甲○○、丁○○主張其分別為被害人李坤男、陳仕賢支出殯葬費四十七萬五
    千一百十七元、十四萬零九百九十五元，有其所提為被告不爭執為真正之殯葬管
    理所使用費收據、殯喪規費繳款收據、示範公墓使用許可證、殯葬費收據及其明
    細表等影本在卷為證，其中原告丁○○為死者陳仕賢殯葬費之各項支出，均為習
    俗上所必要，被告對此金額亦無異詞，自應予准許；其餘原告甲○○為死者李坤
    男支出之殯葬費，相較於死者陳仕賢部分，顯屬偏高，惟原告甲○○已陳明就超
    過十五萬元部分捨棄請求，被告就此金額亦表同意，原告甲○○請求之殯葬費在
    十五萬元範圍，亦應予准許。另原告丁○○為死者陳仕賢支出醫療費用一千四百
    四十萬元（已扣除健保給付金額），有其所提為被告不爭執之門診收據影本為證
    ，核其支出亦屬必要，被告自應予賠償。故原告甲○○所得請求被告賠償之殯葬
    費為十五萬元，原告丁○○所得請求被告賠償之殯葬費、醫療費用合計為十四萬
    二千四百三十五元，原告甲○○此部分請求，逾該金額部分，應不予准許。
  (二)扶養費：
  (1)按受扶養權利者，以不能維持生活而無謀生能力者為限，此項無謀生能力之限制
    ，於直系血親尊親屬、配偶不適用之（民法第一千一百十七條、最高法院七十九
    年台上字第二六二九號判例參照）。所稱不能維持生活，係指不能以自己之財產
    維持生活者而言。至行政院主計處家庭收支調查報告，關於台灣地區每戶全年平
    均最終消費支出之金額，乃係每戶消費支出平均之統計結果，與扶養之程度應按
    受扶養權利者之需要與負扶養義務者之經濟能力及身分定之者（民法第一千一百
    十九條參照），核算基礎根本不同，原告主張按該調查報告（九十年度）換算每
    人每年平均經常性支出十八萬三千七百六十三元，作為其每年可請求扶養費之數
    額，委無可採。本院審酌被害人李坤男九十年度所得僅有十五萬五千元（給付者
    為原告乙○○○經營之順揚工業社），名下並無不動產，被害人陳仕賢九十年度
    則無所得資料，亦無不動產，有財政部台灣省中區國稅局彰化縣分局、台中縣分
    局、彰化縣稅捐稽徵處、台中縣稅捐稽徵處分別函送本院之各類所得資料清單、
    歸戶財產查詢清單在卷可參，足見彼等之經濟能力有限，原告所得請求賠償之扶
    養費，自應以所得稅法規九十一年度關於扶養免稅額直系親屬滿七十歲以上，每
    人每年十一萬一千元，未滿七十歲者，每人每年七萬四千元，作為給付之計算標
    準，核先說明。
  (2)原告甲○○名下有田地四筆、房屋三戶、車輛二部，房屋及土地現總值達六百五
    十九萬三千零八十四元，有彰化縣稅捐稽徵處九十二年五月二十七日函附歸戶財
    產查詢清單在卷可參，按之通常情形，尚難認為不能以自己之財產維持其生活，
    其請求被告賠償扶養費五十九萬八千二百八十一元，委屬無據，不應准許。
  (3)原告乙○○○為四十年八月二日生，其主張在被害人李坤男死亡時依九十年台閩
    地區女性簡易生命表所示，尚有餘命三○．七七年，自滿六十歲起，可請求扶養
    之期間為二十一年，為被告所不爭執。惟其扶養義務人除被害人李坤男、長子李
    錫坤、長女李秀春、次女李秀娥外，在原告甲○○死亡前（甲○○在乙○○○滿
    六十歲後，依其主張以九十年台閩地區男性簡易生命表為計算標準，尚有餘命九
    年），尚有配偶即原告甲○○亦應負扶養義務，故在原告甲○○死亡前，被害人
    李坤男應負之扶養義務為五分之一，其後則為四分之一。按此計算，並依霍夫曼
    法扣除中間利息（採第一年不扣除之方式，原告起訴時距其年滿六十歲為八年，
    亦應扣除）後，原告乙○○○所得一次請求之扶養費損害為二十三萬六千五百五
    十元（74,000×5.66205÷5＋74,000×0.540541＋111,000×5.144219＝236,500
    元，角以下四捨五入，以下同），逾此金額部分，不應准許。
  (4)原告戊○○為三十七年六月十六日生，其主張在被害人陳仕賢死亡時依九十年台
    閩地區女性簡易生命表所示，尚有餘命二八．○二年，自滿六十歲起，可請求扶
    養之期間為二十一年，其扶養義務人除被害人陳仕賢為，另有次子陳仕宗、三子
    丁○○共三人，即被害人陳仕賢應負之扶養義務為三分之一，為被告所不爭執。
    按此計算，並依霍夫曼法扣除中間利息（採第一年不扣除之方式，原告起訴時距
    其年滿六十歲為六年，亦應扣除）後，原告戊○○所得一次請求之扶養費損害為
    三十六萬二千九百三十六元（74,000×6.616466÷3＋111,000×5.398117÷3 ＝
    362,936元），逾此金額部分，不應准許。
  (三)慰撫金：
    被害人李坤男為六十四年十二月二十四日生，被害人陳仕賢為六十三年十一月十
    八日生，分別為原告甲○○、乙○○○及原告戊○○之子，彼等均於二十餘歲之
    壯年即因車禍遽死於非命，原告等三人精神確受有痛苦，自不待言。而原告甲○○以務農為業，不識字，現有田地四筆、房屋三戶、汽車二輛；原告乙○○○經
    營順揚工業社，名下無其他不動產；原告戊○○國小畢業，業工，名下無不動產
    ；被告為高職畢業，業工，月入二萬元左右，未婚，名下無不動產，為兩造分別
    於本件及刑事警訊時陳明，並有彰化縣稅捐稽徵處、台中縣稅捐稽徵處分別函送
    之歸戶財產查詢清單附卷可參。審酌兩造之身分、地位、經濟能力、被害人之年
    齡、受害情形、原告因此所受精神上打擊之程度等一切情狀，本院認原告甲○○
    、乙○○○、戊○○分別請求被告賠償非財產上損害三百萬元，除原告戊○○部
    分，尚無不合外，原告甲○○、乙○○○部分，尚嫌過高，應各以二百六十五萬
    元方屬相當，逾此金額部分，應予駁回。從而，原告甲○○、乙○○○、戊○○
    、陳仕賢所得請求被告賠償之金額，依序為二百八十萬元、二百八十八萬六千五
    百五十元、三百三十六萬二千九百三十六元、十四萬二千四百三十五元。
五、另本件被害人陳仕賢酒醉後駕駛車輛，並越線侵入被告車道，對於本件車禍之發
    生亦有重大過失，已如前述。被害人陳仕賢為被害人李坤男之使用人，而原告等
    為間接被害人，自應承繼直接陳仕賢之過失，而有民法第二百十七條第一項、第
    二項過失相抵法則之適用。審酌雙方原因力之強弱及過失之輕重，本院認被害人
    之過失為百分之六十，被告之過失為百分之四十，故減輕被告應賠償金額百分之
    六十。則原告甲○○、乙○○○、戊○○、陳仕賢等四人各得請求被告賠償之金
    額依序為一百十二萬元、一百十五萬四千六百二十元、一百三十四萬五千一百七
    十四元、五萬六千九百七十四元。又保險人依本法規定給付之保險金，視為加害
    人或被保險人損害賠償金額之一部分；加害人或被保險人受賠償請求時，得扣除
    之，汽車強制責任保險法第三十條定有明文。原告已因本件車禍領得強制汽車責
    任險死亡給付保險金一百四十萬元，為其等所承認，自應扣除之。惟應如何扣除
    賠償金額，法無明文，本院認按請求權人之人數平均扣除，堪稱允當。故原告甲○○、乙○○○在分別扣除汽車強制責任險保險金七十萬元後，各得請求之金額
    依序為四十二萬元、四十五萬四千六百二十元，原告戊○○在扣除汽車強制責任
    保險金一百四十萬元後，已不得再請求被告賠償。至殯葬費不屬汽車強制責任保
    險給付範圍，且原告丁○○因非屬被害人陳仕賢之繼承人，亦不是汽車強制責任
    保險之受益人，其得請求部分自無扣除保險給付之問題。從而，原告等四人本於
    侵權行為之法律關係，請求被告賠償，原告甲○○、乙○○○、陳仕賢等三人各
    在前開金額之範圍，洵屬正當，應予准許；逾此範圍部分，暨原告戊○○請求部
    分，均為無理由，應予駁回。
六、原告陳明願供擔保聲請宣告假執行，就其勝訴部分，核無不合，爰各酌定相當擔
    保金額准許之。至原告敗訴部分，其假執行之聲請，已失所附麗，應併駁回之。
據上論結，本件原告之訴為一部有理由，一部無理由，依民事訴訟法第七十九條但書
、第八十五條第一項但書、第三百九十條第二項，判決如主文。
中      華      民      國    九十二    年      八      月     十九     日
                                    民事第二庭
                                        法      官  陳 瑞 水
右為正本係照原本作成。
如對本判決上訴須於判決送達後二十日內向本院提出上訴狀。
中      華      民      國    九十二    年      八      月      十九    日
                                        法院書記官  楊 筱 惠


司法院資訊處製作；財團法人民間司法改革基金會備份。
